【裁判字號】    97,重訴,37
【裁判日期】    980410
【裁判案由】    返還房屋等
【裁判全文】
臺灣基隆地方法院民事判決              97年度重訴字第37號
原      告  乙○○
            己○○
            庚○○
            戊○○
            丁○○
            丙○○
共      同
訴訟代理人  龔君彥律師
複  代理人  張孟茹律師
            辛○○
被      告  統一超商股份有限公司
法定代理人  甲○○
訴訟代理人  壬○○
上列當事人間請求返還房屋及不當得利等事件，本院於民國98年
3月31日言詞辯論終結，判決如下：
    主  文
原告之訴及假執行之聲請均駁回。
訴訟費用新臺幣柒萬玖仟肆佰零捌元由原告負擔。
    事實及理由
壹、原告主張：
一、原告乙○○等 6人均為訴外人梁瑜光之子女，訴外人梁瑜光
    生前於民國 49年6月30日與訴外人何騰輝、王慶壽、蕭秉廉
    、梁武志、鄭崇及梁天生等共 7人，向訴外人黃青松買受位
    於「基隆市○○路51至53號」之房屋兩棟，因該屋於興建完
    成後均未辦理建物所有權保存登記，故訴外人黃青松僅將該
    屋屋之事實上處分權移轉予買受人。嗣後， 7名買受人協議
    由訴外人梁瑜光單獨取得門牌號碼為「基隆市○○路51號」
    之房屋，系爭房屋所在地經基隆市○○○道路整編後，地址
    改為「基隆市○○路54號」。訴外人梁瑜光死亡後，由原告
    乙○○等6人共同繼承系爭房屋之事實上處分權，原告丙○○未經其他共同繼承人同意，與訴外人陳雅飛及蘇碧雲3人
    自稱為系爭房屋之所有權人，於93年5月19日與訴外人張益
    昆締結買賣契約，將系爭房屋出賣並交付訴外人張益昆，事
    後雙方對於買賣契約之內容有爭議，乃於94年1月20日再次
    簽署「意願書」，將該次買賣之價金減為新臺幣（下同）
    792萬元，並於94年1月28日對於其餘事項簽署「增補協議書
    」。訴外人張益昆於交付買賣價金予原告丙○○、訴外人陳
    雅飛及蘇碧雲並取得系爭房屋之占有後，於94年11月25日將
    系爭房屋賣出並交付予訴外人百加利股份有限公司（下稱為
    百加利公司），再由百加利公司出租予被告統一超商股份有
    限公司占用營業至今。
二、對於未保存建物所有權而嗣後繼受取得不動產之事實上處分
    權者，其權利雖非不動產所有權，然事實上處分權之性質係
    為所有權權能之集合，對於事實上處分權之保護，應等同於
    不動產所有權之保護，而類推適用民法第 767條關於所有權
    保護之規定。是系爭房屋之事實上處分權既由原告乙○○等
    6 人共同繼承，其事實上處分權之轉讓及其他權利之行使，
    依民法第828條第2項之規定，應由全體共有人同意始生效力
    ，原告丙○○未得其他共有人之同意，擅自將系爭房屋之事
    實上處分權移轉於訴外人張益昆之物權行為即不能認為有效
    ，訴外人張益昆非因此而取得系爭房屋之事實上處分權，訴
    外人張益昆將系爭房屋出賣並移轉事實上處分權與訴外人百
    加利公司之行為亦屬無效。被告向訴外人百加利公司承租系
    爭房屋使用，依債之相對性原則，自不得以其與訴外人百加
    利公司間之租賃關係，主張有權占有系爭房屋。故原告本於
    對系爭房屋之事實上處分權，類推適用民法第767條之法理
    ，得向被告請求騰空返還系爭房屋。
三、退萬步言之，縱認事實上處分權之保護不應類推適用民法第
    767條之法理，原告亦得依民法第184條之規定，請求被告負
    騰空返還系爭房屋及地上物之責。因建築之事實而原始取得
    「事實上處分權」之情形，該事實上處分權自屬民法所保障
    之「權利」，該項權利遭第三人不法侵害時，權利人自得主
    張侵權行為，請求其回復原狀，即騰空返還系爭房屋。
四、被告無權占有系爭房屋，自其占有之始迄實際騰空返還時止
    ，均屬無法律上之原因而受有使用及占有系爭房屋之利益，
    致原告受有不能使用系爭房屋之損害，應依民法第 179條之
    規定，給付相當於租金之不當得利予原告。又繼承人有數人
    ，在分割遺產前，各繼承人對於遺產全部為公同共有，固為
    民法第1151條所明定，惟各繼承人對於遺產所屬之各個權利
    或義務，在分割前仍有潛在的物權應有部分，繼承人相互間
    ，其權利之享受與義務之分擔，應以應繼分之比例為計算之
    標準，最高法院91年臺上字第2329號判決參照。準此，系爭
    房屋依其所占之坪數，於當地之平均租金約為每月77,154元
    ，原告依其人數之比例，每人每月可分得之金額為12,859元
    ，爰依不當得利請求權，併向被告主張此項權利。
五、基於前述，聲明：
（一）被告應將坐落於地號為「基隆市○○段○○段 9及9之1號
      」之土地上，門牌號碼為「基隆市○○路54號」之建築物
      、地上物騰空返還於原告乙○○、己○○、庚○○、戊○○、丁○○及丙○○全體。
（二）被告應分別給付原告乙○○、己○○、庚○○、戊○○、
      丁○○及丙○○等6人，自97年7月25日起至實際騰空返還
      上揭基隆市○○路54號之建築物、地上物為止，按月計算
      各12,859元。
（三）訴訟費用由被告負擔。
（四）第1項請求，原告均願供擔保請准宣告假執行。
貳、被告抗辯：
一、按依房屋稅條例第 4條規定，房屋稅原則系向房屋所有權人
    徵收，故房屋稅之納稅義務人，自可認定為房屋所有權人，
    此有臺灣高等法院臺中分院93年度上字第64號判決內容可稽
    。被告係信賴訴外人百加利公司提供之系爭房屋97年度房屋
    稅繳款書，其中所載納稅義務人確為百加利公司無誤，則百
    加利公司出租系爭房屋與被告使用收益，被告自屬有權占有
    。縱百加利公司非系爭房屋之所有權人，惟租賃契約成立不
    以出租人對於租賃物有所有權為要件，且原始建築之所有權
    人，對於嗣後輾轉取得事實上處分權之人，基於債之相對性
    ，不得以所有權人為占有權源之主張，是故，被告係有權占
    有系爭房屋，原告之主張實不足採。
二、被告基於信賴百加利公司為係爭房屋之所有權人，自95年 8
    月間即承租系爭房屋使用，租用期間已滿 3年，在此期間內
    ，被告均未懷疑百加利公司非系爭房屋所有權人，且如期繳
    納租金予百加利公司，被告確不知情且達確信之地步，自屬
    善意占有人，難認有故意或過失侵害原告權利之行為，且依
    民法第 952條之規定，自得為占有物之使用、收益，故被告
    為系爭房屋之使用、收益應有法律之原因，無任何故意或過
    失侵害原告之事實上處分權，原告自不得依侵權行為及不當
    得利之法律關係，請求被告給付相當於租金之損害金或不當
    得利。
三、為此聲明：（一）駁回原告之訴。（二）訴訟費用由原告負
    擔。（三）被告如受不利益判決，願供擔保請准宣告免為假
    執行。
參、得心證之理由：
一、原告主張其為門牌號為「基隆市○○路54號房屋」之所有權
    人，所提出均係門牌號碼為「基隆市○○路51號、53號」之
    買賣契約、戶稅繳納收據等文件，並主張上揭基隆市○○路
    51號房屋嗣經門牌整編為「基隆市○○路54號」，然經基隆
    市中正區戶政事務所於97年11月13日以基中戶字第09700033
    11號函覆稱：本轄中正路54號係由基隆市○○街28 號整編
    等語。並依據該文檢附之門牌歷史查詢表，基隆市○○路51
    號整編後之門牌為基隆市○○路35號。因此足見原告主張「
    基隆市○○路54號」係由「基隆市○○路51號」整編而來，
    毫無可信，而其所提證據資料均為基隆市○○路51、53號房
    屋之文件資料，則依據上揭資料根本無法推論出原告就系爭
    基隆市○○路54號房屋有何所有權或事實上處分權。又原告
    另提出61年間原告之被繼承人梁瑜光繳納門牌號碼為基隆市
    ○○路54號房屋之水費收據1份，而欲主張其等顯有現存基
    隆市○○路54號房屋之所有權或事實上處分權，然依據上揭
    戶政事務所檢附之門牌歷史查詢表，現存之基隆市○○路54
    號門牌係遲至71年4月24日因行政區域調整始將基隆市○○
    街28號改編為基隆市○○路54號，是以原告所提出61年間基
    隆市○○路54號之水費收據，其繳納時間早於現存門牌整編
    為基隆市○○路54號前，是以堪信該水費收據所載之建物並
    非現存基隆市○○路54號建物。據此原告所提出證據均無法
    證明其對系爭房屋有所有權或事實上處分權，則其請求被告
    返還房屋及給付不當得利顯屬於據，應予駁回。
二、本件事證已臻明確，故原告請求本院調閱其他證據資料均無
    必要附此敘明。
三、從而原告本件請求並無理由，應予駁回，其訴既經駁回其假
    執行之聲請，亦失所附麗，併予駁回。
四、據上論結，原告之訴為無理由，依民事訴訟法第78條、第85
    條第1項判決如主文。
中    華    民    國    98    年    4    月    10    日
                  民事庭法  官  王翠芬
以上正本係照原本作成。
對於本件判決如有不服，應於收受送達後20日內向本院提出上訴
書狀，敘述上訴之理由，上訴於臺灣高等法院，並按他造當事人
之人數附具繕本。
中    華    民    國    98    年    4    月    10    日
                        書記官  林建清


司法院資訊處製作；財團法人民間司法改革基金會備份。
